【裁判字號】    95,台上,750
【裁判日期】    950420
【裁判案由】    請求確認債權存在
【裁判全文】
最高法院民事判決              九十五年度台上字第七五○號
    上  訴  人  萊爾富國際股份有限公司
    法定代理人  乙○○
    訴訟代理人  黃秀禎律師
    被 上訴 人  統一超商股份有限公司
    法定代理人  丙○○
    被 上訴 人  甲○○
                        之1號.
    訴訟代理人  陳豐裕律師
上列當事人間請求確認債權存在事件，上訴人對於中華民國九十
三年八月二十六日台灣高等法院第二審判決（九十三年度上字第
一三○號），提起上訴，本院判決如下：
    主  文
原判決廢棄，發回台灣高等法院。
    理  由
本件上訴人主張：伊因與被上訴人甲○○房屋租賃債權債務關係
，向台灣台北地方法院（下稱台北地院）聲請假扣押甲○○對被
上訴人統一超商股份有限公司（下稱統一超商）之租金債權，經
台北地院於民國九十一年十一月二十七日核發九十一年度執全字
第三四二五號扣押命令，禁止甲○○於租金債權新台幣（下同）
三百零二萬二千元及執行費二萬一千四百二十四元之範圍內，收
取對統一超商之租金債權或為其他處分，統一超商亦不得對甲○
○為清償。統一超商收受前開執行命令後，先於九十一年十二月
十一日具狀向台北地院執行處陳報依令執行扣押，旋於九十二年
二月二十五日復具狀陳稱前揭租賃契約之標的物業已移轉與訴外
人陳宜君，嗣並就執行命令聲明異議，致伊在私法上之地位及前
揭假扣押程序有被撤銷而受侵害之虞等情，爰求為確認被上訴人
間有租金債權存在之判決。
被上訴人則以：上訴人並無即受確認判決之法律上利益。甲○○
早於九十二年（九十一年之誤）十二月十六日將系爭租賃物所有
權移轉予陳宜君，伊二人間之租賃契約亦於同年月二十四日終止
，統一超商另於同年月二十五日與陳宜君簽訂新租賃契約。甲○
○自斯時起，對伊已無租金債權存在等語，資為抗辯。
原審維持第一審所為上訴人敗訴之判決，駁回其上訴，無非以：
按假扣押為保全將來強制執行之程序，故對於債權執行假扣押者
，執行法院僅應準用強制執行法第一百十五條第一項之規定，分
別發禁止處分清償之命令，以保全將來之強制執行。至於強制執
行法第一百十五條第二項所定之許債權人收取及將債權移轉於債
權人之命令，則不在準用之列。故在就債務人對於第三人之債權
實施假扣押之情形，執行法院依強制執行法第一百十五條第一項
規定，對於債務人發禁止收取之命令者，債權人並未因而得向第
三人收取，債務人對於第三人之債權，亦未因之移轉於債權人。
亦即僅在禁止債務人收取或為其他處分，並禁止第三人向債務人
為清償。至於該債權所發生之基礎原因，如薪資之於任職，租金
之於租約，則非扣押命令效力所及。換言之，扣押命令之效力，
僅及於已發生或將發生之薪資或租金（強制執行法第一百十五條
之一第一項），而不及於任職或租約關係，故債務人自得任意離
職或終止契約關係。本件被上訴人間曾訂有租賃契約，租期自九
十年六月二十五日起至九十六年六月二十四日止，依該租約第三
條第二項約定，租金每六個月給付一次。統一超商於九十一年十
二月九日接獲台北地院核發之禁止命令時，業於同年六月二十五
日將前揭租約約定之九十一年六月二十五日至同年十一月二十四
日間，共計六個月之租金匯款予甲○○之事實，有租賃契約、匯
款記錄可稽，並調閱前開假扣押案卷查明。又上開租賃標的物即
坐落門牌號碼雲林縣斗六市○○里○○路四十一號房屋，業於九
十一年十二月二十四日移轉登記予陳宜君，甲○○已於同年十二
月中旬通知統一超商終止被上訴人間之前開租賃契約，同年十二
月二十四日發函統一超商轉交租金予陳宜君，並於九十一年十二
月二十七日就執行命令聲明異議。嗣統一超商於同年十二月二十
五日與陳宜君另行簽訂新租賃契約，且將九十一年十二月二十五
日起至九十二年五月二十四日止之六個月租金九十四萬五千元，
簽發支票予陳宜君收受，亦有建物所有權狀及登記謄本、租賃契
約及票據資料等件足憑。是被上訴人間之前揭租賃契約業於九十
一年（原載九十二年，已裁定更正）十二月二十四日經雙方合意
終止。統一超商於租賃契約終止前，並未積欠甲○○租金，被上
訴人抗辯渠等間無任何債權債務關係存在，堪予採信。上訴人雖
稱系爭房屋所有權之移轉，業經台灣雲林地方法院九十二年度訴
字第四七三號民事判決認定係甲○○與陳宜君通謀虛偽意思表示
所為，應屬無效，被上訴人以該房屋所有權移轉為由，抗辯原租
約終止，已失依據云云。惟按租賃，乃特定當事人間所締結之契
約，出租人並不以所有人為限。本件統一超商與陳宜君間就租賃
物及租金意思表示一致，其契約即為成立，縱非由所有人出租，
仍不影響當事人間契約之效力。末查統一超商向台北地院所具陳
報狀僅稱：該公司已依執行命令扣押九十一年十二月二十四日起
應給付之租金等語，係就將來發生之租金債權向執行法院陳報，
而在該租金債權發生前，被上訴人終止雙方租約，並非法所不許
，被上訴人間之租賃關係既因終止而消滅，自無租金債權存在。
統一超商因原租約終止，另與陳宜君簽訂新租約，亦無背於情理
，上訴人主張統一超與陳宜君間簽訂新租約係通謀虛偽意思表示
云云，核係推測之詞，尚無可取。從而，上訴人訴請確認甲○○
對統一超商有租金債權存在，為無理由，不應准許等詞，為其判
斷之基礎。
惟查原判決先記載「甲○○係於九十一年十二月二十四日通知終
止租約」、「甲○○委任律師為終止租賃契約之意思」（見原判
決第四頁第五行、第十三行、第十四行），嗣又謂「甲○○於同
年十二月中旬通知統一超商終止前揭租賃契約」、「被上訴人間
之前揭租賃契約業於九十一年十二月二十四日經兩造合意終止（
見原判決第六頁倒數第二行、第七頁第五行及原法院九十三年十
一月四日更正裁定），關於甲○○通知終止租約之時間及系爭租
約究由甲○○單方終止抑被上訴人雙方合意終止之認定，已不無
前後矛盾之違法。次查原判決載稱甲○○於九十一年十二月二十
四日發函統一超商「轉交」租金予陳宜君（見原判決第六頁末二
行）。既稱「轉交」租金予陳宜君，是否租金之債權債務關係仍
存在於被上訴人間，僅由甲○○通知統一超商「轉交予陳宜君，
亦滋疑義。原審就此攸關甲○○對統一超商有無租金債權存在之
問題，未詳加調查審認明晰，自屬可議。上訴論旨，指摘原判決
不當，求予廢棄，非無理由。
據上論結，本件上訴為有理由。依民事訴訟法第四百七十七條第
一項、第四百七十八條第二項，判決如主文。
中    華    民    國  九十五  年    四    月   二十   日
                      最高法院民事第二庭
                          審判長法官  蕭  亨  國
                                法官  陳  淑  敏
                                法官  葉  勝  利
                                法官  王  仁  貴
                                法官  劉  靜  嫻
      本件正本證明與原本無異
                                      書  記  官
中    華    民    國  九十五  年    五    月    五    日
                                                   ｍ


司法院資訊處製作；財團法人民間司法改革基金會備份。
